ACORDAO-COMPLETO-2427911

ACÓRDÃO 27/2021 ATA 1/2021 - SEGUNDA CÂMARA

VISTOS, relatado e discutido os atos de concessão de pensão civil instituídas por Emanuel Tadeu Medeiros Vieira e João Arnolfo Carvalho de Oliveira, ex-servidores da Câmara dos Deputados.
		ACORDAM os Ministros do Tribunal de Contas da União, reunidos em Sessão da Segunda Câmara, diante das razões expostas pelo Relator, nos termos dos arts. 71, inciso III, da Constituição Federal, 1º, inciso V, e 39, inciso II, da Lei 8.443/1992, e 260 a 262, do Regimento Interno do Tribunal de Contas da União, em
		9.1 julgar ilegal o ato de concessão de pensão instituída por Emanuel Tadeu Medeiros de Vieira e negar-lhe registro;
		9.2 dispensar o ressarcimento das quantias indevidamente recebidas de boa-fé, consoante o Enunciado nº 106 da Súmula de Jurisprudência do TCU;
		9.3 determinar à Câmara dos Deputados que:
		9.3.1 faça cessar, no prazo quinze dias contados da ciência, os pagamentos decorrentes da parcela relativas a "opção", da pensão instituída por Emanuel Tadeu Medeiros de Vieira, sob pena de responsabilidade solidária da autoridade administrativa omissa, nos termos do art. 262 do Regimento Interno/TCU;
		9.3.2 emita novo ato de pensão civil do interessado, livre da irregularidade apontada, disponibilizando-o a este Tribunal, por meio do Sistema e-Pessoal, nos termos e prazos fixados na IN-TCU 78/2018;
		9.4 julgar ilegal o ato de concessão de João Arnolfo Carvalho de Oliveira e negar-lhe registro;
		9.5 dispensar o ressarcimento das quantias indevidamente recebidas de boa-fé, consoante o Enunciado nº 106 da Súmula de Jurisprudência do TCU;
		9.6 determinar à Câmara dos Deputados que:
		9.6.1 adeque, no prazo de quinze dias contados da ciência, a parcela referente à incorporação de "quintos" da pensão instituída por João Arnolfo Carvalho de Oliveira, conforme modulação estabelecida pelo STF em sede de embargos, no âmbito do RE 638.115 (Tema 395 de repercussão geral) ;
		9.6.2 emita novo ato de pensão civil do interessado, livre da irregularidade apontada, disponibilizando-o a este Tribunal, por meio do Sistema e-Pessoal, nos termos e prazos fixados na IN-TCU 78/2018;
		9.7 no prazo de trinta dias, contados da ciência, disponibilize a este Tribunal, por meio do Sistema e-Pessoal, comprovante da data em que os interessados tomaram conhecimento deste Acórdão, conforme art. 21, inciso I, da IN-TCU 78/2018;
		9.8 determinar à Secretaria de Fiscalização de Pessoal (Sefip) que monitore o cumprimento das determinações ora expedidas, representando ao Tribunal, em caso de irregularidades;
		9.9 dar ciência deste Acórdão ao órgão responsável pela concessão, informando que o teor integral da deliberação poderá ser obtido no endereço eletrônico www.tcu.gov.br/acordaos.

Atos de concessão inicial de pensão civil.

Segunda Câmara

Câmara dos Deputados.

3. Interessados/Responsáveis:
3.1. Interessados: Celia de Sousa (XXX.264.625-XX); Thais Moura Oliveira (XXX.533.891-XX).

13.1. Ministros presentes: Bruno Dantas (Presidente), Augusto Nardes, Aroldo Cedraz e Raimundo Carreiro (Relator).
13.2. Ministros-Substitutos presentes: Marcos Bemquerer Costa e André Luís de Carvalho.

RAIMUNDO CARREIRO

Adoto como relatório, com ajustes de forma, a instrução lavrada pela Secretaria de Fiscalização de Pessoal-Sefip (peça 8) , cuja proposta de encaminhamento foi endossada pelo Ministério Público junto ao TCU/MPTCU, na pessoa do Procurador Sérgio Ricardo Costa Caribé (peça 10) .
"INTRODUÇÃO 
1.	Trata-se de atos de concessão inicial de pensão civil dos instituidores Emanuel Tadeu Medeiros Vieira e João Arnolfo Carvalho de Oliveira, ex-servidores da Câmara dos Deputados.  
2.	Os atos foram submetidos, para fim de registro, à apreciação do Tribunal de Contas da União (TCU) , de acordo com o art. 71, inciso III, da Constituição Federal. Os atos foram cadastrados e disponibilizados ao TCU por intermédio do Sistema e-Pessoal, na forma do art. 2º e 4º da Instrução Normativa TCU 78/2018. 
3.	Ao benefício pensional instituído pelo Sr. Emanuel Tadeu Medeiros Vieira, falecido em 29/7/2019, habilitou-se Célia de Sousa (na condição de companheira) . 
4.	Ao benefício pensional instituído pelo Sr. João Arnolfo Carvalho de Oliveira, falecido em 29/5/2019, habilitou-se Thaís Moura Oliveira (na condição de filha menor) . 
HISTÓRICO 
5.	Os instituidores Emanuel Tadeu Medeiros Vieira e João Arnolfo Carvalho de Oliveira tiveram os atos de aposentadoria considerados prejudicados por perda de objeto, por meio do Acórdão 84/2020-TCU-Primeira Câmara, Ministro-Relator Benjamin Zymler (peça 2) . 
6.	Na ocasião, esta Corte de Contas determinou a autuação dos atos de pensão civil dos três interessados constantes do TC Processo 038.575/2019-1, para que fosse aferida, em particular, a legitimidade dos proventos que vêm sendo pagos às respectivas beneficiárias, notadamente a regularidade da vantagem relativa à opção e aos quintos. 
7.	Ressalta-se que o Sr. Haroldo Marques Pereira (CPF XXX.691.127-XX) não possui ato de pensão civil no sistema e- Pessoal. 
EXAME TÉCNICO a) ato de Emanuel Tadeu Medeiros Vieira 
8.	No ato do instituidor Emanuel Tadeu Medeiros Vieira, observa-se que na base de cálculo da pensão constou o pagamento cumulativo da vantagem "opção" com VPNI de quintos/décimos.  
9.	O recebimento de parcela opção de forma concomitante com quintos/décimos está em desacordo com a regra contida no § 2º do art. 193 da Lei 8.112/1990 (Acórdão 2988/2018-TCU-Plenário, Ministra-Relatora Ana Arraes) . Transcrevemos o Sumário do Acórdão 2988/2018-TCU-Plenário: 
SUMÁRIO: REPRESENTAÇÃO. PROCESSO CONSTITUÍDO EM CUMPRIMENTO A DETERMINAÇÃO DESTA CORTE. PAGAMENTO DE FUNÇÃO COMISSIONADA A SERVIDOR APOSENTADO. POSSIBILIDADE DE OPÇÃO, DESDE QUE NÃO CUMULATIVA COM QUINTOS/DÉCIMOS/VPNI, PARA AQUELES QUE, ATÉ 18/01/1995, TENHAM SATISFEITO OS PRESSUPOSTOS TEMPORAIS. CONVERSÃO EM VANTAGEM PESSOAL PARA IMPEDIR DESCENSO REMUNERATÓRIO. ARQUIVAMENTO. (grifo no original) 
10.	Desta forma, o ato de pensão civil do instituidor Emanuel Tadeu Medeiros Vieira está ilegal.   
b) ato de João Arnolfo Carvalho de Oliveira 
11.	No ato de pensão civil do instituidor João Arnolfo Carvalho de Oliveira verifica-se a incorporação de quintos após a data limite de 8/4/1998.  
12.	Este Tribunal tem firme entendimento sobre a ilegalidade da incorporação de quintos, com fundamento no art. 62-A da Lei 8.112/1990, c/c os arts. 3º e 10º da Lei 8.911/1994 e art. 3º da Lei 9.624/1998, decorrente de exercício de função de direção, chefia ou assessoramento, de cargo de provimento em comissão ou de natureza especial após 1998, uma vez que esta Corte de Contas considera que a incorporação da vantagem somente é possível até a data de publicação da Lei 9.624/1998, ocorrida em 8/4/1998 (Acórdão 1972/2017-TCU-Plenário, da lavra do Ministro Bruno Dantas e 1939/2019-1ª Câmara, de autoria do Ministro Vital do Rego) . 
13.	O Supremo Tribunal Federal (STF) , ao apreciar o Recurso Extraordinário (RE) 638.115/Ceará, que teve repercussão geral, deixou assente que as decisões judiciais ou atos emanados pelos poderes Executivo, Legislativo ou Judiciário que determinaram a incorporação de quintos/décimos no período compreendido entre a edição da Lei 9.624/1998 até a edição da Medida Provisória 2.225-45/2001 carecem de fundamento legal e, portanto, violam o princípio da legalidade previsto na Constituição Federal. 
14.	Ressalta-se que, ao modular os efeitos da referida decisão, inicialmente, o STF, em sede de embargos de declaração julgados em 30/6/2017, havia entendido que o pagamento da referida parcela deveria ser cessado em qualquer hipótese, aplicando-se tal entendimento até mesmo para os servidores que obtiveram o direito à incorporação assegurado por decisão judicial transitada em julgado, sem a necessidade de ação rescisória. 
15.	No entanto, em novo julgamento realizado em 18/12/2019, o STF acolheu parcialmente os embargos de declaração, com efeitos infringentes, para reconhecer indevida a cessação imediata do pagamento da parcela quando fundado em decisão judicial transitada em julgado. Já no caso daqueles que recebem os Quintos em virtude de decisões administrativas ou decisões judiciais sem trânsito em julgado, modulou os efeitos da decisão para manter o pagamento da parcela até a sua absorção integral por quaisquer reajustes futuros concedidos aos servidores. 
16.	Tendo em vista que o referido decisum ainda não transitou em julgado, este Tribunal tem considerado ilegal o pagamento da referida parcela e determinado às Unidades Jurisdicionadas que adotem as medidas necessárias à regularização dos pagamentos indevidos de acordo com a modulação dos efeitos realizada pelo STF nos autos do RE 638.115/CE, a exemplo dos Acórdão 659/2020-TCU-Primeira Câmara, relatado pelo Ministro Walton Alencar Rodrigues, e 622/2020-TCU- 2ª Câmara, relatado pelo Ministro Aroldo Cedraz. 
17.	Desta forma, o valor da pensão civil está ilegal, haja vista que foi carreado para a base de cálculo do benefício pensional a incorporação de parcela de quintos que tiveram amparo em funções comissionadas exercidas após a vigência da Lei 9.624/1998. Assim, o ato de pensão civil do instituidor João Arnolfo Carvalho de Oliveira deverá ser apreciado pela ilegalidade.  
CONCLUSÃO 
18.	Em razão do exposto e tendo em vista as análises realizadas nos atos de concessão inicial de pensão civil dos instituidores Emanuel Tadeu Medeiros Vieira e João Arnolfo Carvalho de Oliveira, esta Unidade Técnica considera que os atos devem ser apreciados pela ilegalidade.  
19.	O ato do instituidor Emanuel Tadeu Medeiros está ilegal, em função da incorporação de forma cumulativa da vantagem "opção" com a VPNI de quintos/décimos, e o ato do instituidor João Arnolfo Carvalho de Oliveira está ilegal, em razão da incorporação de quintos após a data limite de 8/4/1998, contrariando jurisprudência desta Corte de Contas e do Supremo Tribunal Federal. 
20.	Ressalta-se que os atos de pensão civil em exame neste processo deram entrada no TCU há menos de cinco anos, não sendo aplicável, portanto, o procedimento de contraditório e ampla defesa determinado pelo Acórdão 587/2011-TCU-Plenário, Ministro-Relator Valmir Campelo. 
21.	Registre-se que a análise deste processo levou em conta os dispositivos da Resolução TCU 315/2020. 
PROPOSTA DE ENCAMINHAMENTO 
22. Ante o exposto, conforme o preceituado no artigo 71, inciso III, da Constituição Federal de 1.988; c/c os artigos. 1º, inciso V, e 39, inciso II, da Lei nº 8.443/1992, c/c os artigos 1º, inciso VIII, 260, §§ 1º e 2º, do Regimento Interno/TCU, e tomando por base as informações prestadas pelo órgão de controle interno e as verificações feitas pela unidade técnica, na forma prevista no artigo 260, caput, do referido Regimento, propõe-se:  
a)	considerar ilegais e negar o registro dos atos de concessão inicial de pensão civil dos instituidores Emanuel Tadeu Medeiros Vieira (CPF XXX.279.098-XX) e João Arnolfo Carvalho de Oliveira (CPF XXX.114.421-XX) ; 
b)	dispensar o ressarcimento das quantias indevidamente recebidas de boa-fé, nos termos da Súmula TCU n. 106; 
c)	determinar à Câmara dos Deputados, com fundamento no inciso I do art. 4º da Resolução TCU 315/2020, que adote medidas para: 
c.1) no prazo de quinze dias, fazer cessar os pagamentos decorrentes dos atos impugnados por esta Corte de Contas, sob pena de responsabilidade solidária da autoridade administrativa omissa, comunicando ao Tribunal as providências adotadas, nos termos dos arts. 262, caput, do RI/TCU, e 8º, caput, da Resolução TCU 206/2007; 
c.2) no tocante ao ato do instituidor João Arnolfo Carvalho de Oliveira, adequar a parcela referente à incorporação de quintos conforme modulado pelo STF no âmbito do RE 638.115; 
c.3) no prazo de trinta dias, emita novos atos, livres das irregularidades apontadas, e os submeta ao TCU pelo Sistema e-Pessoal, nos termos dos arts. 262, § 2º, do Regimento Interno desta Corte e 19, § 3º, da Instrução Normativa TCU 78/2008; 
c.4) dê ciência, no prazo de 15 (quinze) dias, do inteiro teor desta deliberação às interessadas, alertando-as de que o efeito suspensivo proveniente da interposição de eventuais recursos junto ao TCU não as exime da devolução dos valores percebidos indevidamente após a respectiva notificação, caso esses não sejam providos; e 
c.5) encaminhar ao Tribunal, no prazo de 30 (trinta) dias contados da ciência da decisão, documento apto a comprovar que as interessadas tomaram conhecimento do acórdão".
2.		O ilustre representante do MPTCU acompanhou o pronunciamento da unidade técnica, nos termos a seguir reproduzidos.
"Trata-se da apreciação, para fins de registro, de dois atos de concessão de pensão civil, emitidos pela Câmara dos Deputados. 
2. A Secretaria de Fiscalização de Pessoal (Sefip) , em pareceres uniformes às peças 8 e 9, propõe a ilegalidade da pensão instituída por Emanuel Tadeu Medeiros Vieira, em razão da percepção concomitante das vantagens denominadas Quintos e Opção; e a ilegalidade da pensão instituída por João Arnolfo Carvalho de Oliveira, em razão da incorporação de Quintos após 8/4/1998. 
3.	De fato, no que se refere à percepção cumulativa das parcelas Quintos e Opção, por meio do Acórdão 2988/2018-TCU-Plenário, relatado pela Ministra Ana Arraes, que tratou de representação nos autos do TC-Processo 027.914/2013-5, este Tribunal deixou assente a sua ilegalidade, conforme se verifica na emenda daquele decisum, transcrita a seguir:  
SUMÁRIO: REPRESENTAÇÃO. PROCESSO CONSTITUÍDO EM CUMPRIMENTO A DETERMINAÇÃO DESTA CORTE. PAGAMENTO DE FUNÇÃO COMISSIONADA A SERVIDOR APOSENTADO. POSSIBILIDADE DE OPÇÃO, DESDE QUE NÃO CUMULATIVA COM QUINTOS/DÉCIMOS/VPNI, PARA AQUELES QUE, ATÉ 18/01/1995, TENHAM SATISFEITO OS PRESSUPOSTOS TEMPORAIS. CONVERSÃO EM VANTAGEM PESSOAL PARA IMPEDIR DESCENSO REMUNERATÓRIO. 
ARQUIVAMENTO. (grifei) 
4.	Nesse mesmo sentido foi o entendimento manifestado pelo Ministro Benjamin Zymler ao proferir seu voto naqueles autos e ao relatar o Acórdão 1599/2019-TCU-Plenário, nos autos do TC-Processo 034.201/2016-5, senão vejamos: 
Do pagamento da "opção" cumulativamente com os "quintos" 
17. No voto por mim apresentado, quando do julgamento que culminou com a prolação do Acórdão 2988/2018-TCU-Plenário, entendi indevido o pagamento cumulativo da "opção" (ainda que o servidor fizesse a ela jus, isoladamente) cumulativamente com os "quintos", por violar o § 2º do art. 193 da Lei 8.112/1990, a despeito de tal entendimento não ter constado da parte dispositiva: 
"Art. 193. O servidor que tiver exercido função de direção, chefia, assessoramento, assistência ou cargo em comissão, por período de 5 (cinco) anos consecutivos, ou 10 (dez) anos interpolados, poderá aposentar-se com a gratificação da função ou remuneração do cargo em comissão, de maior valor, desde que exercido por um período mínimo de 2 (dois) anos. 
................................................................................................................................................ 
§ 2° A aplicação do disposto neste artigo exclui as vantagens previstas no art. 192, bem como a incorporação de que trata o art. 62, ressalvado o direito de opção." (destaques inseridos) 
5.	Além disso, vale observar que, com o advento da EC 20/1998, o § 2ª do art. 40 da Constituição Federal passou a proibir que os proventos de aposentadoria e as pensões, por ocasião de suas concessões, excedessem a remuneração do respectivo servidor, no cargo efetivo em que ocorreu a aposentadoria ou que serviu de referência para a concessão da pensão, senão vejamos: 
Art. 40 - Aos servidores titulares de cargos efetivos da União, dos Estados, do Distrito Federal e dos Municípios, incluídas suas autarquias e fundações, é assegurado regime de previdência de caráter contributivo, observados critérios que preservem o equilíbrio financeiro e atuarial e o disposto neste artigo. 
 (...) 
§ 2º Os proventos de aposentadoria e as pensões, por ocasião de sua concessão, não poderão exceder a remuneração do respectivo servidor, no cargo efetivo em que se deu a aposentadoria ou que serviu de referência para a concessão da pensão. 
6.	Vale observar que o disposto no referido parágrafo está em consonância com o regime contributivo instituído pela EC 20/1998, ao alterar a redação do Caput do art. 40 da Constituição, uma vez que, para o equilíbrio de tal regime, não seria possível que na inatividade os proventos do servidor fossem superiores à remuneração que servia de cálculo para a sua contribuição na atividade. 
7.	Nesse sentido têm sido as decisões do Supremo Tribunal Federal acerca da regra estabelecida no § 2º do art. 40 da Carta Magna, a exemplo da proferida nos autos do Agravo Regimental 721.354/MG, relatada pela Ministra Ellen Gracie, cujo trecho que importa à presente análise, transcreve-se a seguir:  
O quantum da pensão por morte, nos termos do art. 40, § 2º, § 7º e § 8º, não pode extrapolar a totalidade dos vencimentos da remuneração do servidor à época do seu falecimento. (AI 721.354, Relatora: Ministra Ellen Gracie. Julgado em 14/12/2010, pela 2ª Turma. Publicado no DJE de 9/2/2011. 
8.	No âmbito deste Tribunal, a percepção na aposentadoria e nas pensões, a partir da instituição do regime contributivo, de parcela que não incide contribuição previdenciária também já foi considerada vedada em diversas outras oportunidades, a exemplo dos Acórdão 1286/2008-TCU-Plenário, relatado pelo Ministro Marcos Bemquerer, e 2.000/2017-TCU-Plenário, relatado pelo Ministro Benjamin Zymler. 
9.	Além disso, cabe destacar que no Acórdão 1599/2019-TCU-Plenário, proferido nos autos do TC Processo 034.201/2016-5, este Tribunal firmou entendimento acerca da parcela "Opção", nos seguintes termos: 
9.4. firmar entendimento de que é vedado o pagamento das vantagens oriundas do art. 193 da Lei 8.112/1990, inclusive o pagamento parcial da remuneração do cargo em comissão ("opção") , aos servidores que implementaram os requisitos de aposentadoria após 16/12/1998, data de publicação da Emenda Constitucional 20, que limitou o valor dos proventos à remuneração do cargo efetivo no qual se deu a aposentadoria.  
10.	Ao firmar o referido entendimento, este Tribunal compatibilizou as normas introduzidas pela EC 20/1998 com a jurisprudência firmada no Acórdão 2076/2005-TCU-Plenário, no sentido de que a vantagem "Opção" é devida aos servidores que implementaram os requisitos temporais do art. 193 da Lei 8.112/1990 até 18/1/1995, data da edição da Medida Provisória 831/1995, que revogou o art. 193 da Lei 8.112/1990, mesmo sem terem preenchido, à época, os requisitos para a aposentadoria em qualquer modalidade. 
11.	In casu, verifica-se que o instituidor Emanuel Tadeu Medeiros Vieira preencheu os requisitos para a aposentadoria após 16/12/1998, motivo pelo qual a inclusão da parcela Opção na base de cálculo da pensão está em desacordo com a regra estabelecida no § 2º do art. 40 da Constituição Federal, com a redação dada pela EC 20/1998. 
12.	No que se refere à incorporação de Quintos relativos a funções exercidas após 8/4/1998 pelo instituidor João Arnolfo Carvalho de Oliveira, o entendimento do Supremo Tribunal Federal, a partir do julgamento realizado no Recurso Extraordinário - RE 638.115/CE, com repercussão geral reconhecida, passou a ser no sentido da sua impossibilidade, em razão da ausência de amparo legal, senão vejamos: 
Recurso extraordinário. 2. Administrativo. 3. Servidor público. 4. Incorporação de quintos decorrente do exercício de funções comissionadas no período compreendido entre a edição da Lei 9.624/1998 e a MP 2.225-48/2001. 5. Impossibilidade. 6. Recurso extraordinário provido. 
 (RE 638.115/CE - Relator:  Ministro Gilmar Mendes. Julgado em 19/03/2015, Órgão Julgador:  Tribunal Pleno. Repercussão Geral de Mérito. Publicado no DJe-151 de 3/8/2015, divulgado em 31/07/2015) 
13.	Ao modular os efeitos da referida decisão, no entanto, aquela Corte, em sede de embargos de declaração julgados em 30/6/2017, havia entendido que o pagamento da referida parcela deveria ser cessado em qualquer hipótese, aplicando-se tal entendimento até mesmo para os servidores que obtiveram o direito à incorporação assegurado por decisão judicial transitada em julgado, sem a necessidade de ação rescisória. 
14.	No entanto, em novo julgamento realizado em 18/12/2019, o STF acolheu parcialmente os embargos de declaração, com efeitos infringentes, para reconhecer indevida a cessação imediata do pagamento da parcela quando fundado em decisão judicial transitada em julgado. Já no caso daqueles que recebem os Quintos em virtude de decisões administrativas ou decisões judiciais sem trânsito em julgado, modulou os efeitos da decisão para manter o pagamento da parcela até a sua absorção integral por quaisquer reajustes futuros concedidos aos servidores. 
15.	Nesses casos, tendo em vista que o referido decisum ainda não transitou em julgado, este Tribunal tem considerado ilegal o pagamento da referida parcela e determinado às Unidades Jurisdicionadas que adotem as medidas necessárias à regularização dos pagamentos indevidos de acordo com a modulação dos efeitos realizada pelo STF nos autos do RE 638.115/CE, a exemplo dos Acórdão 659/2020-TCU-Primeira Câmara, relatado pelo Ministro Walton Alencar Rodrigues, e 622/2020-TCU- 2ª Câmara, relatado pelo Ministro Aroldo Cedraz. 
16.	In casu, verifica-se que consta da pensão instituída por João Arnolfo Carvalho de Oliveira a incorporação de Quintos após 8/4/1998, em afronta ao entendimento firmado pelo Supremo Tribunal Federal no RE 638.115/CE, motivo pelo qual o referido ato não está apto a receber a chancela da legalidade.  
17. Ante o exposto, este membro do Ministério Público de Contas entende que os atos constantes dos autos devem ser considerados ilegais e terem seus registros negados, em consonância com o proposto pela Secretaria de Fiscalização de Pessoal".
É o relatório.

não há

Procurador Sergio Ricardo Costa Caribé.

PENSÃO CIVIL. PAGAMENTO IRREGULAR DA VANTAGEM "OPÇÃO" CUMULADA COM VPNI DE QUINTOS/DÉCIMOS: NÃO ATENDIMENTO ÀS REGRAS DA LEI 8.112/1990 E DA JURISPRUDÊNCIA DO TCU. INCORPORAÇÃO DE QUINTOS APÓS A DATA LIMITE DE 8/7/1998: IMPOSSIBILIDADE. REPERCUSSÃO GERAL DECIDIDA PELO STF. MODULAÇÃO DE EFEITOS. TRÂNSITO EM JULGADO. ATOS ILEGAIS. NEGATIVA DE REGISTRO. DETERMINAÇÕES

PENSÃO CIVIL (PCIV)

Secretaria de Fiscalização de Integridade de Atos e Pagamentos de Pessoal e de Benefícios Sociais (Sefip).

Cuidam os autos de apreciação, para fins de registro, de concessão inicial de pensão civil dos instituidores Emanuel Tadeu Medeiros Vieira e João Arnolfo Carvalho de Oliveira, ex-servidores da Câmara dos Deputados.
2.	A Secretaria de Fiscalização de Pessoal (Sefip) , em pareceres uníssonos às peças 8 e 9, propõe reconhecer a ilegalidade da pensão instituída por Emanuel Tadeu Medeiros Vieira, em razão da percepção conjunta das vantagens relativas à opção e ao VPNI de quintos/décimos. Propõe também declarar a ilegalidade da pensão instituída por João Arnolfo Carvalho de Oliveira, em razão da incorporação de quintos após a data limite de 8/4/1998.
3.	Acolho, na essência, as análises empreendidas pela unidade instrutiva e secundadas pelo parecer do ilustre representante do Ministério Público junto ao TCU, ambos transcritos no Relatório, sem prejuízo das considerações a seguir lançadas.
4.	É sabido que o Supremo Tribunal Federal (STF) , por ocasião do julgamento do Recurso Extraordinário 638.115 (Relator Ministro Gilmar Mendes) , fixou tese de repercussão geral no sentido da antijuridicidade da incorporação de quintos (Tema 395) , posteriormente convertidos em Vantagem Pessoal Nominalmente Identificada/VPN pelo art. 62-A da Lei 8.112/1990, em razão do exercício de função comissionada no período posterior a 8/4/1998: 
"Ofende o princípio da legalidade a decisão que concede a incorporação de quintos pelo exercício de função comissionada no período de 8/4/1998 até 4/9/2001, ante a carência de fundamento legal."
5.	Sem embargo, verifiquei que o STF, nos autos do referido recurso extraordinário, rejeitou em 29/6/2020, os derradeiros embargos opostos contra o acórdão do Plenário daquele Tribunal, que acolheu parcialmente anteriores embargos de declaração, com efeitos infringentes, em decisão de 18/12/2019, o que motivou o trânsito em julgado da decisão em 17/9/2020, consolidando, desse modo, o posicionamento definitivo adotado pela Corte Suprema e secundado por este Tribunal de Contas, qual seja:
	i) com relação às verbas de quintos incorporadas por força de decisão judicial transitada em julgado, há impedimento para sustação dos pagamentos, ainda que realizados no período compreendido entre a 8/4/1998 e a edição da Medidas Provisória MP 2.225-48/2001;
	ii) nos casos das verbas pagas durante o referido interstício em razão de decisão judicial não transitada em julgado e por decisão administrativa, o pagamento das parcelas deve ser mantido até a sua absorção integral por eventuais reajustes futuros concedidos aos servidores.
6.	Com essas diretivas em mente, não merecem reparo os pronunciamentos da Sefip e do Ministério Público junto ao TCU, no sentido da ilegalidade da pensão instituída por João Arnolfo Carvalho de Oliveira, em razão da incorporação de quintos após a data limite de 8/4/1998, em afronta ao precedente firmado pelo STF no RE 638.115/CE, e à jurisprudência consolidada nesta Corte (v.g. Acórdão 12946/2020-TCU-Segunda Câmara, 12.249/2020-TCU-2ª Câmara e 11.565/2020-TCU-2ª Câmara, de minha relatoria, e 3.243/2020-TCU-Plenário, rel. Min. Walton Alencar e  3.226/2020-TCU-Plenário, rel. Min. Benjamin Zyumler) . 
7.	Deve o ato, portanto, ter seu registro negado, com a determinação à Câmara dos Deputados para que adeque a parcela referente à incorporação dos quintos às regras de modulação definidas pelo STF no RE 638.115/CE (Tema 395 de repercussão geral) .
8.	No que se refere à pensão estabelecida por Emanuel Tadeu Medeiros Vieira, melhor sorte não assiste ao instituidor, em razão da irregular percepção concomitante da parcela "opção" com as vantagens dos "quintos". 
9.	Em apertada síntese, a vantagem conhecia como "opção", consistia em fração variável, conforme definida em lei, da remuneração do cargo em comissão ou função de confiança. Era um direito conferido ao servidor ocupante de cargo efetivo, que assumia cargo em comissão ou função de confiança, de permanecer sendo remunerado com base em seu cargo de origem, com acréscimos decorrentes do exercício do novo cargo ou função.
10.	As vantagens decorrentes do exercício de cargo em comissão/função de confiança são de natureza pro labore faciendo, do mesmo modo os adicionais pagos em razão de condições específicas de trabalho, como insalubridade, periculosidade, serviço noturno, dentre outros. São, portanto, de natureza transitória, visto que o servidor somente a elas faz jus quando no exercício do cargo ou função.
11.	 Uma vez que a aposentadoria ocorre no cargo efetivo e os proventos guardam relação com esse cargo, não é razoável imaginar que as vantagens associadas ao cargo em comissão possam compor os proventos de aposentadoria, salvo autorização legal. Nesse sentido, a Lei 8.112/1990 disciplinou a matéria nos seguintes termos:
Art. 193. O servidor que tiver exercido função de direção, chefia, assessoramento, assistência ou cargo em comissão, por período de 5 (cinco) anos consecutivos, ou 10 (dez) anos interpolados, poderá aposentar-se com a gratificação da função ou remuneração do cargo em comissão, de maior valor, desde que exercido por um período mínimo de 2 (dois) anos.                    
§ 1° Quando o exercício da função ou cargo em comissão de maior valor não corresponder ao período de 2 (dois) anos, será incorporada a gratificação ou remuneração da função ou cargo em comissão imediatamente inferior dentre os exercidos.                   
§ 2° A aplicação do disposto neste artigo exclui as vantagens previstas no art. 192, bem como a incorporação de que trata o art. 62, ressalvado o direito de opção (grifei) .
12.	É importante destacar que o direito "de opção" que consta do § 2º supra, refere-se à opção entre as vantagens dos "quintos" e a parcela acrescida à remuneração do cargo efetivo por força do caput do art. 193. Por esse motivo, consolidou-se na jurisprudência não ser possível o pagamento da parcela "opção" - ainda que prevista em lei - com a vantagem dos "quintos", ex vi do disposto no § 2º do art. 193 da Lei 8.112/1990.
13.	No que se refere à referida percepção cumulativa, o Acórdão 2988/2018-TCU-Plenário, relatora a Min. Ana Arraes, assentou a possibilidade do pagamento a servidor aposentado da parcela "opção" para os que tenham satisfeito, até 18/1/1995 (data de revogação do art. 193 do Regime Jurídico Único) , os requisitos temporais, vedada a acumulação com quintos/décimos/VPNI.
14.	Não bastasse, a EC 20/1998 impôs que os proventos da inatividade sejam calculados com base na remuneração do cargo efetivo e que não a superem no momento da concessão da aposentadoria. Assim, todos os servidores que não implementaram as condições para a aposentação até 15/12/1998 (véspera da vigência da EC 20/1998) não fazem jus à percepção de FC ou da parcela "opção" (se existente na estrutura remuneratória) nos proventos de aposentadoria.
15.	Conforme ressaltado no pronunciamento do Parquet de contas, esta corte firmou entendimento nos autos do Acórdão 1599/2019-TCU-Plenário, no sentido da vedação do pagamento das vantagens oriundas do art. 193 da Lei 8.112/1990 (parcela "opção") aos servidores que implementaram os requisitos de aposentadoria após 16/12/1998, caso do instituidor Emanuel Tadeu Medeiros Vieira, que preencheu os requisitos para aposentadoria após 16/12/1998, razão pela qual a inclusão da referida parcela na base de cálculo da pensão está em desacordo com a regra do art. 40, § 2º, da Constituição Federal, na anterior redação da EC 20/1998.
16.	Nessa ordem de ideias, verifico que a situação do instituidor Emanuel Tadeu Medeiros de Vieira está em descompasso tanto com a regra que veda o recebimento da parcela "opção" aos servidores que implementaram o requisito de aposentação após 16/12/1998, quanto com a proibição de percepção cumulativa das parcelas "quintos" e "opção".
17.	À luz dessas considerações, acolho, com ajustes de forma, a proposta de encaminhamento da Unidade Técnica, no sentido de negar registro aos atos ora apreciados.
 	Do exposto, VOTO por que seja aprovado o Acórdão que ora submeto a este Colegiado.
TCU, Sala das Sessões Ministro Luciano Brandão Alves de Souza, em 26 de janeiro de 2021.
RAIMUNDO CARREIRO 
Relator